ACORDAO-COMPLETO-2434580

ACÓRDÃO 1029/2022 ATA 4/2022 - PRIMEIRA CÂMARA

VISTOS, relatados e discutidos estes autos de aposentadorias deferidas pela Fundação Universidade de Brasília, objeto, anteriormente, dos Acórdão 5270/2010-TCU-Primeira Câmara e 5.598/2015-1ª Câmara,
ACORDAM os Ministros do Tribunal de Contas da União, reunidos em sessão da Primeira Câmara, com fulcro nos arts. 1º, inciso V, e 39, inciso II, da Lei 8.443/1992, c/c o art. 262 do Regimento Interno, e diante das razões expostas pelo Relator, em:
9.1. considerar prejudicada a audiência da sra. Gilca Ribeiro Starling Diniz;
9.2. aplicar à sra. Maria Ângela Guimarães Feitosa, em face do descumprimento do item 1.7.1 e subitens do Acórdão 5598/2015-TCU-Primeira Câmara, a multa prevista no art. 58, inciso IV, da Lei 8.443/1992, no valor de R$ 10.000,00 (dez mil reais) ;
9.3. fixar o prazo de 15 (quinze) dias, a contar da notificação, para que a responsável comprove, perante o Tribunal, o recolhimento da dívida aos cofres do Tesouro Nacional, atualizada monetariamente a partir do dia seguinte ao término do prazo ora estabelecido, até a data do efetivo recolhimento;
9.4. determinar à Fundação Universidade de Brasília que promova, caso não comprovado o tempestivo recolhimento, o desconto integral ou parcelado da multa estipulada no subitem 9.2 deste Acórdão sobre os vencimentos da responsável, observados os limites previstos na legislação pertinente, nos termos do art. 28, inciso I, da Lei 8.443/1992, c/c o art. 219, inciso I, do Regimento Interno do TCU;
9.5. autorizar, desde logo, nos termos do art. 28, inciso II, da Lei 8.443/1992, a cobrança judicial da multa referida no subitem 9.2, caso não recolhida tempestivamente pela responsável e inviabilizado o desconto em folha da dívida;
9.6. determinar, ainda, à Fundação Universidade de Brasília que:
9.6.1. faça cessar, no prazo de 15 (quinze) dias a contar da ciência desta deliberação, sob pena de responsabilidade solidária da autoridade administrativa omissa, o pagamento destacado da parcela alusiva ao índice de 28,86% (Lei 8.622/1993) ao sr. JOSÉ OSMAR RODRIGUES MENDES e à sra. MARIA GORETI DA SILVA MONTEIRO, haja vista já integrada aos proventos ordinários dos interessados por força das subsequentes reestruturações de carreira, tratando-se, pois, de execução em excesso dos respectivos provimentos judiciais;
9.6.2. quantifique os valores pagos aos inativos mencionados no subitem precedente a título de diferença de 28,86%, desde sua notificação do Acórdão 5598/2015-TCU-Primeira Câmara, e promova, nos termos do art. 46 da Lei 8.112/1990, a correspondente reposição ao Erário.

Monitoramento de deliberação alusiva a aposentadorias deferidas no âmbito da Fundação Universidade de Brasília.

Primeira Câmara

Fundação Universidade de Brasília.

3. Interessados/Responsáveis:
3.1. Interessados: Abadia Rosa de Fátima Corrêa Pereira (XXX.570.216-XX); Albino Vercosa de Magalhaes (XXX.911.543-XX); Antônio Luis Pereira (XXX.657.991-XX); Benedito Antonio de Loiola (XXX.261.221-XX); Carlos Fernando Mathias de Souza (XXX.276.421-XX); Celia Regina Silva (XXX.154.781-XX); Elias Romao de Lima (XXX.928.341-XX); Elizabetha Sangirardi Canielo Scodeler (XXX.808.591-XX); Erasto Fortes Mendonça (XXX.409.757-XX); Euripedes Gomes Batista (XXX.477.211-XX); Euripedes da Cunha Dias (XXX.230.471-XX); Francisca Francima Camilo (XXX.961.141-XX); Francisca Pereira da Rocha (XXX.131.181-XX); Francisco Antônio de Oliveira (XXX.916.151-XX); Geraldina Alves Moreira (XXX.545.971-XX); Gilson Leite Correa Lima (XXX.698.103-XX); Glaucia Cardoso Almeida (XXX.636.587-XX); Joaquim de Souza Rocha (XXX.213.921-XX); Jorge da Silva (XXX.743.431-XX); Jose Basilio Neto (XXX.625.341-XX); José Osmar Rodrigues Mendes (XXX.698.681-XX); José Valdo Abreu Gonçalves (XXX.114.001-XX); João Antônio de Lima Esteves (XXX.031.401-XX); Lelia Maria Ferreira da Silva (XXX.291.581-XX); Lourenco Fraguas (XXX.089.758-XX); Lucia Alcantara de Araujo (XXX.788.591-XX); Lucia Maria dos Santos Busatto (XXX.648.661-XX); Lucilia Domingues Casulari da Motta (XXX.628.276-XX); Luis Alberto Warat (XXX.856.190-XX); Luiz Bertoldo de Amorim (XXX.121.491-XX); Maria Cecilia de Carvalho (XXX.621.971-XX); Maria Celia Macedo (XXX.474.221-XX); Maria Elza da Costa Duarte (XXX.127.301-XX); Maria Francinete da Silva (XXX.153.461-XX); Maria Goreti da Silva Monteiro (XXX.024.751-XX); Maria Justa de Castro (XXX.851.541-XX); Maria Rosa Abreu de Magalhaes (XXX.909.841-XX); Maria da Gloria Miotto Wright (XXX.519.731-XX); Maria de Fatima Jacobino (XXX.670.901-XX); Mario Roberto Bonomo (XXX.509.297-XX).
3.2. Responsáveis: Gilca Ribeiro Starling Diniz (XXX.592.226-XX); Maria Ângela Guimarães Feitosa, (XXX.744.108-XX).

13.1. Ministros presentes: Walton Alencar Rodrigues (Presidente), Vital do Rêgo e Jorge Oliveira.
13.2. Ministro-Substituto convocado: Augusto Sherman Cavalcanti (Relator).

AUGUSTO SHERMAN

Adoto como relatório, com os ajustes de forma pertinentes, a instrução elaborada no âmbito da Secretaria de Fiscalização de Integridade de Atos e Pagamentos de Pessoal e de Benefícios Sociais (Sefip) , a qual contou com a anuência dos dirigentes da unidade técnica e do representante do Ministério Público nos autos:
"INTRODUÇÃO
Trata-se de acompanhamento do cumprimento do Acórdão 5270/2010-TCU-Primeira Câmara (peça 6, p. 50/51) , da relatoria do Ministro Augusto Nardes, que assim deliberou:
'9.1. considerar legal o ato de fls. 167/171, de interesse de Maria Glória Miotto Wright, concedendo-lhe o respectivo registro;
9.2. considerar ilegais os atos de fls. 2/166 e 172/207, de interesse de Abadia Rosa de Fátima Corrêa Pereira (fls. 2/6) ; Albino Vercosa de Magalhães (fls. 7/12) ; Antônio Luis Pereira (fls. 13/17) ; Benedito Antonio de Loiola (fls. 18/22) ; Carlos Fernando Mathias de Souza (fls. 23/28) ; Célia Regina Silva (fls. 29/33) ; Elias Romão de Lima (fls. 34/38) ; Elizabetha Sangirardi Canielo Scodeler (fls. 39/43) ; Erasto Fortes. Mendonça (fls. 44/48) ; Eurípedes Gomes Batista (fls. 55/59) ; Eurípedes da Cunha Dias (fls. 49/54) ; Francisca Francima Camilo (fls. 60/64) ; Francisca Pereira da Rocha (fls. 65/69) ; Francisco Antônio de Oliveira (fls. 70/74) ; Geraldina Alves Moreira (fls.75/79) ; Gilson Leite Correa Lima (fls. 80/85) ; Glaucia Cardoso Almeida (fls. 86/90) ; Joaquim de Souza Rocha (fls. 91/95) ; Jorge da Silva (fls. 96/100) ; Jose Basílio Neto (fls. 101/105) ; José Osmar Rodrigues Mendes (fls. 106/110) ; José Valdo Abreu Gonçalves (fls. 111/115) ; João Antônio de Lima Esteves (fls. 116/120) ; Lélia Maria Ferreira da Silva (fls. 121/125) ; Lourenço Fraguas (fls. 126/130) ; Lucia Alcântara de Araujo (fls. 131/135) ; Lucia Maria dos Santos Busatto (fls. 136/141) ; Lucilia Domingues Casulari da Motta (fls. 142/146) ; Luis Alberto Warat (fls. 147/151) ; Luiz Bertoldo de Amorim (fls. 152/156) ; Maria Cecília de Carvalho (fls. 157/161) ; Maria Célia Macedo (fls. 162/166) ; Maria Elza da Costa Duarte (fls. 177/181) ; Maria Francinete da Silva (fls. 182/186) ; Maria Goreti da Silva Monteiro (fls. 187/191) ; Maria Justa de Castro (fls. 192/196) ; Maria Rosa Abreu de Magalhães (fls. 197/202) ; Maria da Gloria Miotto Wright (fls. 167/171) ; Maria de Fátima Jacobino (fls. 172/176) ; e Mario Roberto Bonomo (fls. 203/207) , negando-lhes os respectivos registros;
9.3. dispensar o ressarcimento das quantias indevidamente recebidas de boa-fé, consoante o disposto no Enunciado nº 106 da Súmula de Jurisprudência do TCU;
9.4. determinar à Fundação Universidade de Brasília que acompanhe o andamento das decisões judiciais que atualmente asseguram o pagamento da URP aos seus servidores (Mandado de Segurança nº 25.678/STF; Ação Ordinária nº 2005.34.00.033292-1/TRF 1ª Região; e Mandado de Segurança Coletivo Preventivo nº 26.156/DF-STF) e, no caso de decisões desfavoráveis aos interessados, adote as providências pertinentes, em consonância com o disposto no art. 46 da Lei nº 8.112/1990, a fim de promover a restituição dos valores indevidamente percebidos pelos beneficiários;
9.5. informar à FUB que, em caso de descumprimento de suas deliberações, este Tribunal poderá sustar diretamente a execução do ato de concessão sob exame (art. 71, inciso X, da Constituição Federal) , sem prejuízo de outras sanções cabíveis, previstas na Lei nº 8.443/1992;
9.6. esclarecer à Fundação Universidade de Brasília que os atos considerados ilegais poderão prosperar, mediante a emissão e encaminhamento a este Tribunal de novos atos concessórios, escoimados das irregularidades detectadas, na forma do art. 262, § 2º, do Regimento Interno do TCU'.
2.	Contra esse decisum foi interposto pedido de reexame, negado nos termos do Acórdão 3212/2012-TCU-Primeira Câmara, da relatoria do Ministro Walton Alencar Rodrigues (peça 33) .
HISTÓRICO
3.	Na fase de monitoramento, a instrução da peça 91 consignou as seguintes conclusões e proposta de encaminhamento:
' (...) Quanto ao pagamento da parcela relativa à URP (26,05%) , com base nas informações prestadas pelos gestores e naquelas extraídas do sistema A3P, consideramos que as determinações constantes dos Acórdão 5270/2010-TCU-Primeira Câmara e 3212/2012 - TCU - 1ª Câmara foram integralmente cumpridas pela Fundação Universidade de Brasília. 
Por fim, quanto aos proventos de aposentadoria de Maria Goretti Silva Monteiro e José Osmar Rodrigues Mendes, que consignam parcelas judiciais alusivas ao índice de 28,86%, consideramos necessário determinar à Fundação Universidade de Brasília que promova a absorção/exclusão das respectivas parcelas, haja vista já integradas aos proventos ordinários dos interessados por força das subsequentes reestruturações de suas carreiras, tratando-se, pois, de execução em excesso dos respectivos provimentos judiciais.
Em face do exposto, encaminhamos os autos à consideração superior com a proposta de determinar à Fundação Universidade de Brasília que faça cessar, no prazo de 15 (quinze) dias a contar da ciência desta deliberação, sob pena de responsabilidade da autoridade administrativa omissa, o pagamento destacado da parcela alusiva ao índice de 28,86% (diferença da Lei 8.622/1993) nos proventos de Maria Goretti Silva Monteiro e de José Osmar Rodrigues Mendes, haja vista já integrada aos proventos ordinários dos interessados por força das subsequentes reestruturações de suas carreiras, tratando-se, pois, de execução em excesso dos respectivos provimentos judiciais'.
4.	Foi, então, prolatado o Acórdão 5598/2015-TCU-Primeira Câmara (Relação 23/2015 - TCU - 1ª Câmara) , da relatoria do Ministro Benjamin Zymler (peça 94) , com o seguinte teor:  
'1.7.1. Determinar à Fundação Universidade de Brasília que, em consonância com as disposições do Acórdão 5270/2010-TCU-Primeira Câmara:
1.7.1.1. faça cessar, no prazo de 15 (quinze) dias a contar da ciência desta deliberação, sob pena de responsabilidade solidária da autoridade administrativa omissa, o pagamento destacado da parcela alusiva ao índice de 28,86% (Lei 8.622/1993) aos inativos JOSÉ OSMAR RODRIGUES MENDES e MARIA GORETI DA SILVA MONTEIRO, haja vista já integrada aos proventos ordinários dos interessados por força das subsequentes reestruturações de carreira, tratando-se, pois, de execução em excesso dos respectivos provimentos judiciais;
1.7.1.2. quantifique os valores pagos aos inativos mencionados no subitem precedente a título de diferença de 28,86%, desde sua notificação do Acórdão 5270/2010-TCU-Primeira Câmara, e promova, nos termos do art. 46 da Lei nº 8.112/1990, a correspondente reposição ao erário. 
1.7.2. Determinar à Sefip que:
1.7.2.1. promova a audiência de GILCA RIBEIRO STARLING DINIZ, então Decana de Gestão de Pessoas da Fundação Universidade de Brasília, acerca do descumprimento, no que se refere aos pagamentos irregulares do índice de 28,86% (Lei 8.622/1993) à inativa Maria Goreti da Silva Monteiro, das determinações insertas no Acórdão 5270/2010-TCU-Primeira Câmara;
1.7.2.2. monitore o cumprimento das determinações constantes do subitem 1.7.1, acima.'
5.	A determinação do aludido subitem 1.7.1. foi enviada à Decana de Recursos Humanos da FUB, Sra. Maria Ângela Guimarães Feitosa, por meio do ofício da peça 95, com AR de 15/10/2015 (peça 97) . A resposta consta nos expedientes acostados às peças 103 e 104, de 24/11/2015, nos quais, em essência, é informado o seguinte:
' (...) a vantagem alusiva ao índice 28,86%, julgada ilegal por essa Corte de Contas, vem sendo paga por meio de decisão judicial, não transitada em julgado, Processo 0013161-05.1997.4.01.3400, que tramita no Tribunal Regional Federal 1ª Região, Subseção Distrito Federal. Em consulta ao sítio do TRF-1 na internet, por se tratar de um processo antigo, cuja última movimentação se deu no ano de 2008, não foi possível visualizar o teor dos documentos processuais. Por esse motivo, será necessário realizar uma consulta à Procuradoria Jurídica que atua junto à Universidade de Brasília para obtermos maiores informações acerca do status atual da referida Ação Judicial e se esta continua a assegurar o pagamento destacado da parcela alusiva ao índice 28,86%. Ante o exposto, esta Coordenadoria de Aposentadoria e Pensão vem requerer a este Colendo Tribunal, dilação do prazo inicial, se possível em 30 dias, para realizar a mencionada consulta e, posteriormente, adotar as providências pertinentes. Ademais, assim que concluída a análise da Procuradoria Jurídica acerca do caso em tela, o Processo TC será devidamente respondido.'
6.	No ofício desta Sefip da peça 105, com AR de 23/03/2016 (peça 106) , foi comunicado à gestora a 'prorrogação por 15 dias, a contar da data do recebimento deste, do prazo para cumprimento da diligência ordenada (...) '.
7	Nos expedientes acostados às peças 108, 109 e 110, todos de 26/04/2016, a mencionada decana informou, em síntese, que:
'A vantagem alusiva ao índice 28,86%, julgada ilegal por essa Corte de Contas, vem sendo paga ao servidor inativo, por meio de decisão judicial, não transitada em julgado. Por esse motivo, a Coordenadoria de Aposentadoria e Pensão encaminhou consulta (anexo) à Procuradoria Jurídica que atua junto à Universidade de Brasília para obter mais informações acerca do status atual da ação judicial. Ademais, assim que concluída a análise da Procuradoria Jurídica acerca do caso em tela, o Processo TC será devidamente respondido.'
8.	Por fim, no ofício da peça 111, com AR dos Correios de 10/05/2016 (peça 112) , esta Sefip notifica a então Decana de Gestão de Pessoas Maria Ângela Guimarães Feitosa da seguinte forma:
'Reitero os termos do ofício anexo, cujo prazo para atendimento está expirado. Salientamos que a ausência de atendimento não impedirá a apreciação da matéria pelo Tribunal e poderá ensejar a aplicação da multa prevista no art. 58, inciso IV, da Lei 8.443/92.'
9.	Por sua vez, a audiência determinada no subitem 1.7.2.1. do Acórdão 5598/2015-TCU-Primeira Câmara foi feita mediante o ofício da peça 96, sendo que a responsável Gilca Ribeiro Starling Diniz, então Decana de Gestão de Pessoas da Fundação Universidade de Brasília (peça 99) , assim se manifestou:
'Ocorre que recebi o presente ofício no dia 15/10/2015 e imediatamente solicitei junto ao Decanato de Gestão de Pessoas - DGP da Universidade de Brasília os documentos necessários para subsidiar a minha resposta (e-mail anexo 1) , mas fui informada somente hoje pela Coordenação de Aposentadoria e Pensão que em razão da greve dos servidores desta Universidade, que afetou este setor de aposentadoria e pensão, as informações requeridas nesta correspondência eletrônica não poderão ser prestadas de imediato. Informando que assim que o processo for enviado pelo setor de arquivo a essa Coordenadoria será analisado e as informações devidas, encaminhadas a Vossa Senhoria. Por oportuno, informo que do ponto de vista da gestão empreendi todos os esforços necessários junta a cada diretoria e coordenação quando decana de gestão de pessoas para que os todos os processos de trabalho fossem mapeados e que ocorressem com matriz de autoridade e responsabilidade definidas, como pode ser atestado pelo POP - Procedimento Operacional Padrão da aposentadoria e com check list para todos os procedimentos, portanto não houve negligência nossa em relação a gestão. Isto posto, venho respeitosamente, requerer dilação do prazo para apresentar as informações necessárias referentes ao caso em tela'.
10.	Conforme Despacho do Ministro Benjamin Zymler (peça 101) , foi autorizada a prorrogação solicitada pelo prazo adicional de 15 (quinze) dias.
EXAME TÉCNICO
11.	De início, cumpre registrar que, conforme consulta ao Sistema E-Pessoal, nesta data, nos proventos de José Osmar Rodrigues Mendes e de Maria Goreti da Silva Monteiro, do mês de maio/2020, ainda consta a rubrica 'DECISAO JUDICIAL N TRAN JUG AP'.
12.	Sobre a audiência de Gilca Ribeiro Starling Diniz, determinada pelo Ministro Benjamin Zymler, é de se considerar que suas justificativas não são suficientes para descaracterizar o juízo firmado por Sua Excelência de que houve descumprimento à decisão do Tribunal. 
13.	Com efeito, a responsável, em seu expediente encaminhado ao Tribunal (peça 99) , apenas se escusa de suposto atraso no atendimento à notificação desta Corte de Contas, em razão de greve dos servidores da UnB, que teria afetado o setor de aposentadoria e pensão, o que, segundo ela, acarretou que 'as informações requeridas nesta correspondência eletrônica não poderão ser prestadas de imediato'. E arremata, informando 'que assim que o processo for enviado pelo setor de arquivo a essa Coordenadoria será analisado e as informações devidas, encaminhadas a Vossa Senhoria'. Aduz a ex-decana que:
' (...) do ponto de vista da gestão empreendi todos os esforços necessários junta a cada diretoria e coordenação quando decana de gestão de pessoas para que os todos os processos de trabalho fossem mapeados e que ocorressem com matriz de autoridade e responsabilidade definidas, como pode ser atestado pelo POP - Procedimento Operacional Padrão da aposentadoria e com check list para todos os procedimentos, portanto não houve negligência nossa em relação a gestão'. 
14.	A gestora não contextualiza, não explica e nem comprova a relação direta com o cumprimento do acórdão do TCU com tais 'processos de trabalho mapeados', com a citada 'matriz de autoridade e responsabilidade definidas', tampouco com o tal 'POP - Procedimento Operacional Padrão da aposentadoria'. Ou seja, ela faz alusão a procedimentos internos do setor que comandava, mas não consegue fazer a devida contextualização com o fato pelo qual foi chamada em audiência pelo Tribunal, que, é de se repisar, foi o seguinte: 'descumprimento, no que se refere aos pagamentos irregulares do índice de 28,86% (Lei 8.622/1993) à inativa Maria Goreti da Silva Monteiro, das determinações insertas no Acórdão 5270/2010-TCU-Primeira Câmara'.
15.	Por corolário, as parcas justificativas que apresentou devem ser rejeitadas, sendo que restou configurado o descumprimento injustificado de ordem direta e inequívoca do Tribunal, irregularidade grave tipificada no art. 58, inciso IV, da Lei 8.443/1992, e, portanto, ex-vi do que dispõem os artigos 250 e 268 do Regimento Interno do TCU, deve ser aplicada multa à Gilca Ribeiro Starling Diniz, então Decana de Gestão de Pessoas da Fundação Universidade de Brasília.
16.	Com relação à diligência dirigida à então Decana de Gestão de Pessoas Maria Ângela Guimarães Feitosa, verifica-se que ela, nos expedientes acostados às peças 108, 109 e 110, todos de 26/04/2016, asseverou que tinha solicitado 'à Procuradoria Jurídica que atua junto à Universidade de Brasília para obter mais informações acerca do status atual da ação judicial' e que, 'assim que concluída a análise da Procuradoria Jurídica acerca do caso em tela, o Processo TC será devidamente respondido'. 
17.	Ora, neste caso, o que se observa é uma desídia administrativa, porquanto passados mais de 4 (quatro) anos da derradeira diligência do TCU, que reiterou à gestora a necessidade de que ela atendesse, de forma devidamente esclarecida e circunstanciada, à demanda desta Corte de Contas, até o momento ela não se dignou a atualizar as informações que permitissem ao Tribunal formar juízo sobre a situação. 
18.	Destarte, o fato narrado tem correlação direta com o estabelecido no Art. 268, inciso IV, § 3º do Regimento Interno do TCU, pois o que, de fato, materializou-se, neste episódio, foi o descumprimento, sem causa justificada, à diligência do Tribunal, devendo, pois, ser-lhe aplicada multa, pois nos ofícios desta Sefip, como de praxe, constou o alerta à gestora da possibilidade da aplicação da multa prevista no art. 58, inciso IV, da Lei 8.443/1992, por ausência de atendimento tempestivo às determinações do TCU. 
19.	Concomitantemente, deve ser reiterada à entidade a ordem constante do item 1.7.1 .do Acórdão 5598/2015-TCU-Primeira Câmara, transliterado no item 3, supra, ante a manutenção da pertinência das razões que a justificaram. 
20.	Por oportuno, cabe destacar que a proposição de determinação está consentânea com as orientações recentemente estabelecidas pelo TCU na Portaria Segegex 9/2020, que 'Disciplina, no âmbito da Secretaria-Geral de Controle Externo, a proposição das deliberações previstas na Resolução TCU 315/2020'. Nesta portaria, há orientação de que a determinação seja justificada por caracterização da situação como irregular, sendo, necessário impor medidas concretas e imediatas para prevenir ou corrigir a irregularidade, ou desfazer seus efeitos. E, além disso, que a finalidade da determinação seja essencialmente corretiva, como regra voltada a interromper uma irregularidade em curso ou a remover seus efeitos. Por corolário lógico, tais situações descritas no normativo da Segecex se amoldam ao caso aqui tratado.
CONCLUSÃO 
21. 	Conforme exame acima, considera-se que o processo não se encontra pronto para ser arquivado, devendo ser feita determinação à Fundação Universidade de Brasília e aplicação imediata de multa às gestoras responsáveis, conforme acima proposto e justificado.
PROPOSTA DE ENCAMINHAMENTO 
22. 	Em face do exposto, propõe-se o envio dos autos ao Gabinete do Ministro Benjamin Zymler com as seguintes propostas: 
	a) com fundamento no art. 4º, inciso I, da Resolução TCU 315/2020, determinar à Universidade de Brasília que, no prazo de 15 (quinze) dias, adote as medidas constantes dos subitens 1.7.1.1 e 1.7.1.2 do Acórdão 5598/2015-TCU-Primeira Câmara, cujo cumprimento será verificado pelo TCU no âmbito destes autos;
	b) com fundamento no art. 268, inciso IV, § 3º do Regimento Interno do TCU, aplicar multa a Maria Ângela Guimarães Feitosa, em razão do descumprimento, sem causa justificada, à diligência do Tribunal;
	c) com fundamento nos artigos 250, § 2º, e 268, inciso VII do Regimento Interno do TCU e no art. 58, inciso IV, da Lei 8.443/1992, rejeitar as razões de justificativa apresentadas por Gilca Ribeiro Starling Diniz, em relação ao não cumprimento das determinações insertas no Acórdão 5270/2010-TCU-Primeira Câmara, aplicando-lhe multa."
	É o relatório.

não há.

Procurador Rodrigo Medeiros de Lima.

APOSENTADORIAS. NEGATIVA DE REGISTRO. INCLUSÃO, NOS PROVENTOS DE DOIS INATIVOS, DE PARCELA ALUSIVA A DEFASAGEM DE REAJUSTE (LEI 8.622/1993; PERCENTUAL DE 28,86%), RECONHECIDA JUDICIALMENTE, HÁ MUITO INTEGRADA À ESTRUTURA REMUNERATÓRIA ORDINÁRIA DOS CARGOS DE ORIGEM DOS BENEFICIÁRIOS. CARACTERIZAÇÃO DE BIS IN IDEM. MONITORAMENTO. DETERMINAÇÃO. DESCUMPRIMENTO. MULTA. REITERAÇÃO.

APOSENTADORIA (APOS)

Secretaria de Fiscalização de Integridade de Atos e Pagamentos de Pessoal e de Benefícios Sociais (Sefip).

Atuo nestes autos com fundamento no art. 27-A da Resolução-TCU 175/2005, tendo em vista ter sido designado, por meio da Portaria-TCU 9-SEAE, de 22/2/2022, substituto do eminente Ministro Benjamin Zymler.
2.	Por meio do Acórdão 5270/2010-TCU-Primeira Câmara, esta Corte, ao apreciar quarenta atos de aposentadoria editados pela Fundação Universidade de Brasília (FUB) , decidiu (peça 6, p. 50-51) :
	a) deferir o registro de um dos atos; e
	b) negar o registro de todos os demais, por contemplarem o pagamento destacado de parcela alusiva à URP de fevereiro de 1989 (índice de 26,05%) .
3.	Além da URP, foram apontadas falhas na contagem do tempo de serviço de sete interessados e no pagamento, à sra. Maria Goretti Silva Monteiro, da diferença de reajuste verificada na Lei 8.622/1993 (índice de 28,86%) .
4.	Na oportunidade, as únicas determinações expressamente endereçadas à FUB foram o acompanhamento "das decisões judiciais que atualmente asseguram o pagamento da URP aos seus servidores (Mandado de Segurança nº 25.678/STF; Ação Ordinária nº 2005.34.00.033292-1/TRF 1ª Região; e Mandado de Segurança Coletivo Preventivo nº 26.156/DF-STF) " e, no caso de sua desconstituição, a adoção das "providências pertinentes, em consonância com o disposto no art. 46 da Lei nº 8.112/1990, a fim de promover a restituição dos valores indevidamente percebidos pelos beneficiários" (item 9.4) .
5.	Mais tarde, em monitoramento (peça 91) , a Sefip apurou que:
	- as aparentes inconsistências relacionadas a tempo de serviço foram "superadas" em face dos esclarecimentos apresentados pela origem;
	- as decisões judiciais liminares que impediam a imediata supressão da URP dos proventos subsistiam; e
	- "a sra. Maria Goretti Silva Monteiro ainda percebe a parcela alusiva ao índice de 28,86%, no valor de R$ 100,41".
6.	Paralelamente, a unidade técnica verificou que "o sr. José Osmar Rodrigues Mendes [cuja aposentadoria foi considerada ilegal unicamente por causa da URP] também passou a receber parcela relativa ao percentual de 28,86%".
7.	Nesse contexto, foi prolatado o Acórdão 5598/2015-TCU-Primeira Câmara, assim redigido (peça 94) :
"1.7.1. Determinar à Fundação Universidade de Brasília que, em consonância com as disposições do Acórdão 5270/2010-TCU-Primeira Câmara:
1.7.1.1. faça cessar, no prazo de 15 (quinze) dias a contar da ciência desta deliberação, sob  pena de responsabilidade solidária da autoridade administrativa omissa, o pagamento destacado da parcela alusiva ao índice de 28,86% (Lei 8.622/1993) aos inativos JOSÉ OSMAR RODRIGUES MENDES e MARIA GORETI DA SILVA MONTEIRO, haja vista já integrada aos proventos ordinários dos interessados por força das subsequentes reestruturações de carreira, tratando-se, pois, de execução em excesso dos respectivos provimentos judiciais;
1.7.1.2. quantifique os valores pagos aos inativos mencionados no subitem precedente a título de diferença de 28,86%, desde sua notificação do Acórdão 5270/2010-TCU-Primeira Câmara, e promova, nos termos do art. 46 da Lei nº 8.112/1990, a correspondente reposição ao erário.
1.7.2. Determinar à Sefip que:
1.7.2.1. promova a audiência de GILCA RIBEIRO STARLING DINIZ, então Decana de Gestão de Pessoas da Fundação Universidade de Brasília, acerca do descumprimento, no que se refere aos pagamentos irregulares do índice de 28,86% (Lei 8.622/1993) à inativa Maria Goreti da Silva Monteiro, das determinações insertas no Acórdão 5270/2010-TCU-Primeira Câmara".
8.	Em resposta à audiência, a sra. Gilca Ribeiro Starling Diniz limitou-se a afirmar ter empreendido, no período em que atuou como decana de gestão de pessoas, "todos os esforços necessários junto a cada diretoria e coordenação para que todos os processos de trabalho fossem mapeados e que ocorressem com matriz de autoridade e responsabilidade definidas", de modo que não teria havido negligência no cumprimento de seus deveres funcionais (peça 99) . Sem embargo, requereu dilação de prazo para apresentar informações mais específicas sobre a questão, o que, todavia, a despeito do deferimento do pedido, não fez.
9.	Por seu turno, quanto às determinações endereçadas à FUB, a sra. Maria Ângela Guimarães Feitosa, decana de gestão de pessoas da entidade à época, informou que (peças 103, 104, 108, 109 e 110) :
	- "a vantagem alusiva ao índice 28,86% vem sendo paga por meio de decisão judicial, não transitada em julgado, Processo n. 0013161-05.1997.4.01.3400, que tramita no Tribunal Regional Federal 1ª Região, Subseção Distrito Federal";
	- "por se tratar de um processo antigo, cuja última movimentação se deu no ano de 2008, [...] será necessário realizar uma consulta à Procuradoria Jurídica que atua junto à Universidade de Brasília para obtermos maiores informações acerca do status atual da referida Ação Judicial e se esta continua a assegurar o pagamento destacado da parcela alusiva ao índice 28,86%".
10.	Questionada sobre os desdobramentos do caso (peça 111) , a responsável não mais se pronunciou nos autos.
11.	Em sua derradeira instrução, a Sefip se manifesta pela rejeição da defesa apresentada pela sra. Gilca Ribeiro Starling Diniz, com aplicação à responsável da multa estipulada no art. 58, inciso IV, da Lei 8.443/1992, pelo descumprimento parcial do Acórdão 5270/2010-TCU-Primeira Câmara. Semelhantemente, tendo constatado - em 2020 - a manutenção da rubrica alusiva aos 28,86% nos contracheques da sra. Maria Goretti Silva Monteiro e do sr. José Osmar Rodrigues Mendes, em desrespeito aos comandos insertos no item 1.7.1 do Acórdão 5598/2015-TCU-Primeira Câmara, propugna a aplicação de multa também à sra. Maria Ângela Guimarães Feitosa, bem como a reiteração das determinações à origem para sustação dos pagamentos irregulares e restituição do indébito. 
12.	O Ministério Público, em cota simples, põe-se de acordo.
13.	Divirjo dos pareceres no tocante à apenação da sra. Gilca Ribeiro Starling Diniz, dadas as circunstâncias atenuantes de sua conduta no episódio.
14.	Com efeito, não se pode perder de vista, em primeiro lugar, que o Acórdão 5270/2010-TCU-Primeira Câmara tratou de nada menos do que quarenta atos de aposentadoria, dos quais 39 foram considerados ilegais.
15.	Na ocasião, o foco das atenções foi o pagamento contemporâneo da URP de fevereiro de 1989 (índice de 26,05%) aos inativos, verificado em todas as concessões impugnadas, pagamento esse assegurado por decisões judiciais de caráter liminar ainda hoje em vigor.
16.	Exatamente por isso, vale dizer, na parte dispositiva do Acórdão, abandonando-se a formulação tradicional das deliberações do gênero, não houve determinação expressa para "cessação dos pagamentos decorrentes dos atos considerados ilegais, sob pena de responsabilidade solidária da autoridade administrativa omissa". Antes, tão somente se ordenou à FUB "que acompanhe o andamento das decisões judiciais que atualmente asseguram o pagamento da URP aos seus servidores [...] e, no caso de decisões desfavoráveis aos interessados, adote as providências pertinentes, em consonância com o disposto no art. 46 da Lei nº 8.112/1990, a fim de promover a restituição dos valores indevidamente percebidos pelos beneficiários" (item 9.4) .
17.	Note-se que a própria sra. Maria Goretti Silva Monteiro, beneficiária da diferença de 28,86%, uma vez notificada das conclusões desta Corte, dirigiu-se ao decanato de gestão de pessoas da universidade, então dirigido pela sra. Gilca Ribeiro Starling Diniz, tratando exclusivamente da parcela referente à URP (peça 41) . 
18.	É certo que, nos exatos termos do art. 261 do Regimento Interno, a mera negativa de registro de concessão pelo Tribunal obriga a unidade de origem, "observada a legislação pertinente, adotar as medidas regularizadoras cabíveis, fazendo cessar todo e qualquer pagamento decorrente do ato impugnado". Assim, a exemplo das informações prestadas acerca do andamento dos processos judiciais alusivos à URP e dos esclarecimentos alusivos às inconsistências apontadas na contagem do tempo de serviço de sete dos inativos, o pagamento irregular da diferença de 28,86% à sra. Maria Goretti Silva Monteiro também deveria ter sido enfrentado e resolvido.
19.	A meu juízo, entretanto, a gravidade da omissão da responsável foi mitigada por essa incomum conjunção de fatores: (1) o elevado quantitativo de aposentadorias tratado num mesmo processo; (2) a ênfase na questão da URP, embaraçada pela existência de liminares garantindo a manutenção da vantagem ainda hoje; (3) o fato de a diferença dos 28,86% envolver uma única inativa e também estar associada a decisões judiciais; e, (4) a peculiar redação dada ao Acórdão 5270/2010-TCU-Primeira Câmara. 
20.	Afora isso, observo que, de rigor, a audiência endereçada à sra. Gilca Ribeiro Starling Diniz, ao aludir expressamente ao "descumprimento, no que se refere aos pagamentos irregulares do índice de 28,86% (Lei 8.622/1993) à inativa Maria Goreti da Silva Monteiro, das determinações insertas no Acórdão 5270/2010-TCU-Primeira Câmara", não se apresentou idônea, haja vista, como antes mencionado, inexistir do citado aresto determinações, propriamente ditas, relacionadas ao índice de 28,86%.
21.	Assim, tenho por prejudicada a audiência da ex-gestora, deixando também de lhe aplicar a sanção prevista no art. 58, inciso IV, da Lei 8.443/1992.
22.	A situação da sra. Maria Ângela Guimarães Feitosa, de outra parte, é bem diferente.
23.	De fato, o Acórdão 5598/2015-TCU-Primeira Câmara, ao qual a responsável deveria dar cumprimento, foi específico e inequívoco em determinar à FUB, objetivamente, duas providências (grifei) :
"1.7.1.1. faça cessar, no prazo de 15 (quinze) dias a contar da ciência desta deliberação, sob  pena de responsabilidade solidária da autoridade administrativa omissa, o pagamento destacado da parcela alusiva ao índice de 28,86% (Lei 8.622/1993) aos inativos JOSÉ OSMAR RODRIGUES MENDES e MARIA GORETI DA SILVA MONTEIRO, haja vista já integrada aos proventos ordinários dos interessados por força das subsequentes reestruturações de carreira, tratando-se, pois, de execução em excesso dos respectivos provimentos judiciais;
1.7.1.2. quantifique os valores pagos aos inativos mencionados no subitem precedente a título de diferença de 28,86%, desde sua notificação do Acórdão 5270/2010-TCU-Primeira Câmara, e promova, nos termos do art. 46 da Lei nº 8.112/1990, a correspondente reposição ao erário".
24.	Nesse cenário, as alegações deduzidas pela gestora de pessoal da FUB sugerem preocupante desconhecimento acerca da autoridade e das competências do Tribunal de Contas da União no exercício do controle externo da administração, notadamente no tocante ao pagamento de vantagens indevidas a servidores públicos federais. 
25.	Com efeito, causa espécie que a responsável pela implementação das medidas ordenadas pelo Tribunal - de fácil apreensão e operacionalização, diga-se de passagem - tenha passado anos no aguardo de orientação ou aprovação de outras instâncias administrativas para dar cumprimento àquilo que, então, já se apresentava como seu dever funcional.
26.	Vale lembrar que as determinações do TCU, uma vez aperfeiçoadas pelo decurso dos prazos legais, não se sujeitam ao juízo de conveniência e oportunidade dos dirigentes dos órgãos ou entidades destinatários. Antes, revestem-se de caráter coativo, nos termos do art. 71, inciso IX, da Constituição Federal, sendo passíveis de apenação os responsáveis por eventual desobediência. No ponto, é oportuna a observação há muito feita pelo saudoso Ministro Bento Bugarin nos autos do TC-Processo 009.987/1996-7: "as decisões do TCU não são passíveis de discussão no âmbito da Administração Pública, devendo todos que dela participarem observar seus ditames".
27.	Portanto, se inconformismo ou dúvidas havia em relação à deliberação do TCU, caberia à preposta da FUB, tempestivamente, interpor os recursos próprios, previstos na Lei Orgânica e no Regimento Interno desta Corte. O que não poderia - como não podem os gestores públicos - é, deliberadamente, deixar de cumprir ordem expressa do Tribunal, mormente sob o pretexto de aguardar parecer do órgão de assistência jurídica da entidade, de resto sem nenhum efeito vinculativo.
28.	A propósito, a alusão feita pela responsável ao processo judicial 1997.34.00.013192-5, bem assim à sentença exarada no processo de execução 2000.34.00.047343-2, é de todo impertinente. 
29.	Note-se que, depois da interposição da ação de conhecimento indicada pela gestora (o que ocorreu em 1997, frise-se) , a diferença de 28,86% foi estendida administrativamente a todos os servidores públicos civis da Administração Federal, consoante a disciplina estabelecida na Medida Provisória 1.704/1998 (atual MP 2.169-43/2001) , in verbis:
"Art. 1º Fica estendida aos servidores públicos civis da Administração direta, autárquica e fundacional no Poder Executivo Federal a vantagem de vinte e oito vírgula oitenta e seis por cento, objeto da decisão do Supremo Tribunal Federal assentada no julgamento do Recurso Ordinário no Mandado de Segurança nº 22.307-7 - Distrito Federal, com a explicitação contida no acórdão dos embargos de declaração".
30.	Essa extensão, diga-se de passagem, foi realizada em absoluta harmonia com o entendimento do Supremo Tribunal Federal (STF) a respeito da matéria, particularmente no tocante à compensação dos reajustes concedidos após o mês de janeiro de 1993. 
31.	Ora, se os 28,86% foram, por força de lei, incorporados aos vencimentos ordinários da sra. Maria Goretti Silva Monteiro e do sr. José Osmar Rodrigues Mendes, e, depois disso, tais vencimentos ainda passaram por ampla reestruturação, com instituição de novos planos de cargos e salários, criação e extinção de gratificações, reenquadramentos e reclassificações, não mais subsiste nenhum suporte jurídico idôneo para a manutenção da vantagem em rubrica específica, como se verifica nos proventos atuais dos inativos.
32.	Na verdade, o pagamento destacado da parcela, nos dias de hoje, imune de compensação por estruturas remuneratórias supervenientes, configura verdadeiro bis in idem, desnaturando a sentença judicial concessiva do benefício e ofendendo o princípio da reserva legal para fixação dos vencimentos do funcionalismo.
33.	A propósito, o Ministro Luiz Fux, do Supremo Tribunal Federal, situou com invulgar propriedade, nos autos do Mandado de Segurança 31.002/DF, a extensão dos efeitos de sentenças judiciais da espécie (DJe 192, de 30/9/2013) :
"A análise da questão versada no presente writ quanto à existência de direito à manutenção de parcelas asseguradas por decisão judicial trânsita revela que os órgãos da Administração Pública não podem elastecer os efeitos da coisa julgada, de maneira que sejam perpetuadas vantagens pecuniárias asseguradas por servidores mediante decisão judicial lavrada em contexto fático específico.
O Acórdão 5352/2009-TCU-Segunda Câmara considerou ilegais os atos de concessão de aposentadoria de diversos servidores do Ministério da Agricultura, Pecuária e Abastecimento, em razão do pagamento de parcelas judiciais decorrentes de planos econômicos, e determinou ao Ministério da Agricultura, Pecuária e Abastecimento que fizesse cessar o pagamento de percentuais oriundos de sentenças judiciais cujo suporte fático de aplicação já tenha exaurido.
[...]
Diante da possibilidade de modificação da estrutura remuneratória de uma carreira, até mesmo parcelas concedidas judicialmente sob a égide do regime jurídico antigo poderão ser eliminadas, devendo ser absorvidas na hipótese de uma reestruturação.
Nesse contexto, caso os servidores pudessem manter todas as vantagens pecuniárias do regime anterior no novo regime, incluídas as calcadas em pronunciamentos judiciais, restariam eles situados em posição privilegiada. É que as vantagens do regime antigo seriam mescladas com as do novo, possibilitando, até mesmo, a criação de remunerações acima do que poderia ser aceitável do ponto de vista da moralidade. Além disso, as parcelas remuneratórias do regime anterior nunca seriam suprimidas, e as novas seriam acrescidas, o que inviabilizaria, do ponto de vista de controle orçamentário, toda e qualquer alteração quanto ao aspecto remuneratório da carreira dos servidores.
Em se tratando, tal como na hipótese dos autos, de relação originária de natureza continuativa, incide o preceito do art. 471 do CPC, que permite a alteração do que transitou em julgado em razão de modificação no estado de direito. Modificações fáticas e jurídicas permitem uma alteração dos efeitos da coisa julgada e podem acarretar a supressão de parcelas reconhecidas judicialmente.
[...]
Cumpre, outrossim, rememorar que a coisa julgada tem sua eficácia temporal vinculada, sobremaneira, pela cláusula rebus sic stantibus. Tal cláusula impõe que a força vinculativa das sentenças judiciais, notadamente as que tratam de relações jurídicas com efeitos prospectivos, permanece enquanto se mantiverem íntegras as situações de fato e de direito que lhe deram amparo no momento da sua prolação. 
[...]
Em outras palavras, relações jurídicas materiais que têm por objeto obrigações homogêneas de trato sucessivo (i.e., prestações periódicas e renováveis de tempos em tempos) admitem flexibilização de seu conteúdo, e mais, independentemente do ajuizamento de ação rescisória.
De fato, não seria razoável imaginar o contrário. Caso uma sentença judicial pudesse cristalizar determinada relação jurídica continuativa no tempo, os jurisdicionados teriam incentivos para ajuizar ações com o simples propósito de congelar o estado de fato ou de direito num dado instante, evitando que possíveis modificações futuras viessem a agravar sua posição jurídica.
Com efeito, a perda da eficácia da sentença judicial transitada em julgado por força de modificações no contexto fático-jurídico em que produzida - como as inúmeras leis que reestruturaram as carreiras dos servidores públicos federais e fixaram novos regimes jurídicos de remuneração -, não implica, per se, violação à garantia fundamental da coisa julgada (CRFB, art. 5º, XXXVI) . Nessa esteira, não atenta contra a coisa julgada a superveniente alteração do estado de direito, desde que, frise-se, a nova norma jurídica tenha eficácia ex nunc, sem efeitos retroativos"  (os destaques não constam do original) .
34.	Exatamente nesse sentido, a Corte Constitucional, ao examinar especificamente a vantagem ora discutida (28,86%) , decidiu, em regime de repercussão geral:
 "Questão de ordem. Recurso Extraordinário. 2. Alegação de ofensa aos artigos 5º e 37, X, da Constituição Federal. Inexistência. 3. Há de estender-se o reajuste de 28,86% aos servidores militares contemplados com índices inferiores pelas Leis 8.622/93 e 8.627/93, já que se trata de revisão geral dos servidores públicos, observadas, entretanto, as compensações dos reajustes concedidos e a limitação temporal da Medida Provisória n.° 2.131, de 28.12.2000, atual Medida Provisória n.° 2.215-10, de 15.9.2001. 4. Questão de ordem acolhida para: (1) reconhecer a repercussão geral quanto à extensão do reajuste de 28,86% aos servidores civis e militares; (2) reafirmar a jurisprudência do Tribunal; (3) prover parcialmente o recurso, apenas para limitar as diferenças devidas à data em que entrou em vigor a Medida Provisória n.° 2.131, de 28.12.2000, atual Medida Provisória n.° 2.215-10, de 15.9.2001, que reestruturou as carreiras e a remuneração dos servidores militares; e (4) para autorizar a adoção dos procedimentos relacionados à repercussão geral"  (RE 584.313 QO-RG/RJ, rel. Min. Gilmar Mendes, DJE 200, de 22/10/2010; ênfase acrescentada) .
35.	Posto isso, é de se ressaltar que, quando da prolação do Acórdão 5598/2015-TCU-Primeira Câmara, não desconhecia esta Corte a existência de decisão judicial na gênese dos pagamentos da "diferença dos 28,86%" feitos pela FUB à sra. Maria Goretti Silva Monteiro e ao sr. José Osmar Rodrigues Mendes.
36.	Aliás, o ponto foi mesmo explicitado no corpo daquela deliberação, mais especificamente na parte final do item 1.7.1.1: "tratando-se, pois, de execução em excesso dos respectivos provimentos judiciais".
37.	Resta, pois, configurado nos autos erro grosseiro da responsável, materializado no deliberado descumprimento de ordem direta e inequívoca do Tribunal, irregularidade grave tipificada no art. 58, inciso IV, da Lei 8.443/1992. 
38.	Tendo em conta os valores das parcelas impugnadas nos dois benefícios previdenciários referidos na deliberação do Tribunal, arbitro em R$ 10.000,00 a multa a ser aplicada à sra. Maria Ângela Guimarães Feitosa. 
39.	Paralelamente, devem ser reiteradas à entidade as ordens constantes dos itens 1.7.1.1 e 1.7.1.2 do Acórdão 5598/2015-TCU-Primeira Câmara, relativas à imediata supressão da "diferença dos 28,86%" dos proventos e à reposição dos valores indevidamente despendidos desde a notificação dos inativos.
	Diante do exposto, VOTO no sentido de que o Tribunal adote a deliberação que ora submeto a este Colegiado.
TCU, Sala das Sessões Ministro Luciano Brandão Alves de Souza, em 22 de fevereiro de 2022.
AUGUSTO SHERMAN CAVALCANTI
Relator